【裁判字號】    97,訴,773
【裁判日期】    970709
【裁判案由】    確認優先承買權不存在
【裁判全文】
臺灣臺南地方法院民事判決               97年度訴字第773號
原      告  甲○○
被      告  乙○○
輔  佐  人  丙○○
上列當事人間確認優先承買權不存在事件，經本院於民國97年6
月25日言詞辯論終結，判決如下：
    主  文
確認被告就坐落臺南縣新營市鎮一四八四地號、地目田、面
積一四九０平方公尺土地之優先承買權不存在。
訴訟費用新臺幣貳萬壹仟陸佰玖拾壹元由被告負擔。
    事實及理由
一、原告起訴主張：本院96年度執字第29125號強制執行事件，
    已於民國97年4月15日就訴外人林淑卿所有坐落台南縣新營
    市鎮1484地號、地目田、面積1490平方公尺土地（下稱
    系爭土地）拍定在案，原告為坐落台南縣新營市鎮1485
    地號土地之所有權人，為系爭土地毗鄰耕地之現耕所有權人
    ，對系爭土地有優先購買權。惟被告在系爭土地拍定後，向
    本院執行處主張其為系爭土地之承租人，有優先購買權，惟
    依據本院97年5月16日執迅字第29125號民事執行處通知附件
    「臺灣臺南地方法院不動產附表」使用情形欄載明：「據前
    案（93執迅20026）拍賣附表所示：：第三人乙○○具狀稱
    …編號2土地（即系爭土地）為倉庫，由地主交付其管理…
    然上開租賃關係業經本院執行命令除去」等語。又依據系爭
    土地所有權人林淑卿出具之「豬舍及耕地出租申明書」雖載
    明：系爭土地荒廢豬舍，自93年10月起委託被告管理等語，
    惟現況豬舍荒廢無人使用，空地及低窪水池雜草叢生，顯無
    人管理經營農事相關工作，此有現況相片22張可稽，足證訴
    外人林淑卿與被告間就系爭土地並無委託管理之事實存在。
    且依據臺南縣新營市公所97年5月19日所建字第0970007933
    號函示：新營市鎮第1460地號及系爭土地，於88年至97
    年間曾進行休耕種植綠肥作物等語，可知訴外人林淑卿與被
    告間就系爭土地並無租賃關係存在，惟被告主張其對系爭土
    地有優先購買權，是被告是否為系爭土地之承租人，攸關原
    告有無優先購買權，為此提起本件確認之訴等語。並聲明：
    確認被告對坐落台南縣新營市鎮1484地號、地目田、面
    積1490平方公尺土地無優先購買權。
二、被告則以：被告向訴外人顏東義之父承租約10筆土地從事耕
    作，包括新營市鎮1460、1461、1462、1500、1501等地
    號土地；訴外人顏東義之父死亡後，訴外人顏東義之母親委
    託被告管理系爭土地，顏母死亡後，由訴外人顏東義委託被
    告管理，被告負責巡視系爭土地，定期噴灑農藥除草，並查
    看有無人偷倒垃圾，管理之代價為被告承租之耕地缺水，可
    以抽取系爭土地上之池水使用。被告一直不知訴外人林淑卿
    為系爭土地之登記所有權人，直至去年才知悉訴外人林淑卿
    與顏東義之父合資購買多筆土地，並將系爭土地及同段1460
    地號土地登記為訴外人林淑卿名義所有之事，茲因系爭土地
    及同段1460地號土地拍定後，執行書記官要求被告提出向訴
    外人林淑卿承租上開1460地號土地及系爭土地之證明，被告
    乃請訴外人林淑卿出具聲明書，又原告管理系爭土地在先，
    被告購買系爭土地毗鄰地即同段1485地號土地在後，被告應
    有優先購買權等語，資為抗辯。並聲明：原告之訴駁回。
三、本院得心證之理由：
  (一)按確認之訴非原告有即受確認判決之法律上利益者，不得提
    起。所謂即受確認判決之法律上利益，係指法律關係之存否
    不明確，原告主觀上認其在法律上之地位有不安之狀態存在
    ，且此種不安之狀態，能以確認判決將之除去者而言（最高
    法院52年度台上字第1240號著有判例參照）。本件原告主張
    被告非系爭土地之承租人，對於系爭土地並無優先購買權，
    且原告為系爭土地之毗鄰耕地現耕所有權人，對於系爭土地
    有優先承買權等情，惟為被告所否認，是被告是否為系爭土
    地之承租人，就系爭土地有無優先購買權，攸關原告有無優
    先購買權之法律上地位，原告提起本件確認之訴，即受有確
    認判決之法律上利益，合先敘明。
  (二)按農地重劃條例第5條規定：重劃區內耕地出售時，其優先
    購買權之次序如左：一出租耕地之承租人、二共有土地現耕
    之他共有人、三毗連耕地之現耕所有權人。又考其立法理由
    以：我國農業屬小農經營型態，以往辦理重劃時，規劃設計
    之耕地面積，依機耕之需要，仍嫌過小，難以發揮其效能，
    為加速農業機械化，改進農業經營之必要，乃明定重劃後耕
    地所有權之移轉，其優先購買權之次序，藉以溫和手段達擴
    大農場經營面積，適合機耕之需要。本件原告主張其係坐落
    台南縣新營市鎮1485地號土地之所有權人，為系爭土地
    毗鄰耕地之現耕所有權人，系爭土地為重劃區內耕地，業經
    本院以96年度執字第2912 5號強制執行拍定在案，原告於97
    年5月21日具狀向本院執行處聲明優先購買等情，此有土地
    登記謄本2份、地籍圖1紙附於本院96年度執字第29125號強
    制執行卷宗，此經本院依職權調閱本院96年度執字第29125
    號強制執行卷宗核閱屬實，且為被告所不爭執，堪認原告主
    張為真實可信，足證原告為系爭土地第三次序優先購買權人
    。
  (三)被告抗辯其管理系爭土地，有優先購買權一節，惟查：被告
    在本院審理中陳明：被告向訴外人顏東義之父承租約10筆土
    地耕作，包括新營市鎮1460、1461、1462、1500、1501
    等地號土地；訴外人顏東義之父死亡後，訴外人顏東義之母
    親委託被告管理系爭土地，顏母死亡後，由訴外人顏東義委
    託被告管理系爭土地，被告負責巡視系爭土地，定期噴灑農
    藥除草，並查看有無人偷倒垃圾，代價為被告承租之耕地缺
    水，可以抽取系爭土地上之池水使用。被告不知訴外人林淑
    卿為系爭土地之登記所有權人，直至去年才知訴外人林淑卿
    與顏東義之父合資購買多筆土地，並將系爭土地及同段1460
    地號土地登記為訴外人林淑卿名義所有，在系爭土地及同段
    1460地號土地經法院拍定後，執行書記官要求被告提出向林
    淑卿承租上開1460地號土地及系爭土地之證明，被告才請訴
    外人林淑卿出具聲明書送交執行法院等語明確，並有訴外人
    林淑卿於97年4月30日豬舍及耕地出租申明書1紙附卷可憑（
    見本院卷第16頁反面），復參酌上開豬舍及耕地出租申明書
    載明：「林淑卿所有之臺南縣新營市鎮第1460號土地自
    88 年起出租與被告耕作，其出租條件為(一)每公頃年租2,00
    0 台斤稻穀計算。(二)另1484地號土地上荒廢豬舍，自93年10
    月起，委託被告管理為防止外人倒置廢棄物。」等語，並審
    酌原告提出且為被告所不爭執系爭土地現況照片22幀可知，
    系爭土地上現有廢棄豬舍及雜草，無人耕作之事實等情。本
    院綜合上開各情，堪信被告先後與訴外人顏東義之母、訴外
    人顏東義就系爭土地成立管理契約，由被告負責巡視系爭土
    地，定期噴灑農藥除草，並查看有無人偷倒垃圾，其上雖有
    豬舍，惟已荒廢未使用，且系爭土地上無人從事耕作之事實
    ，應可認定。是被告並非承租系爭土地從事耕作使用，顯與
    農地重劃條例第5條規定重劃區內耕地出售時，出租耕地之
    承租人有最優先購買權，以加速農業機械化，改進農業經營
    之必要，以達擴大農場經營面積，適合機耕之需要之立法意
    旨不符，被告既非系爭土地之承租人，對於系爭土地不具農
    地重劃條例第5條第1款規定出租耕地承租人之優先購買權資
    格。
四、綜上各情，被告非系爭土地之承租人，不具農地重劃條例第
    5條第1款規定之優先購買地位，從而，原告訴請確認被告就
    坐落臺南縣新營市鎮1484地號、地目田、面積1490 平
    方公尺土地優先購買權不存在，為有理由，應予准許。
五、末按法院為終局判決時，應依職權為訴訟費用之裁判，民事
    訴訟法第87條第1項定有明文，參酌同法第91條第1項規定法
    院未於訴訟費用之裁判確定其費用額者，例外第一審受訴法
    院於該裁判有執行力後，始依聲請以裁定確定之之立法意旨
    ，本院應於本件判決時，一併確定兩造應負擔之訴訟費用額
    。查本件第一審訴訟費用額確定為21,691元（即第一審裁判
    費），應由被告負擔。
六、據上論結，本件原告之訴，為有理由，依民事訴訟法第78條
    、第87條第1項，判決如主文。
中    華    民    國    97    年    7     月    9     日
                  民事第三庭    法  官    張桂美
以上正本證明與原本無異
如不服本判決，應於送達後廿日內，向本院提出上訴狀並表明上
訴理由，如於本判決宣示後送達前提起上訴者，應於判決送達後
廿日內補提上訴理由書（須附繕本）。
中    華    民    國    97    年    7     月    9     日
                                書記官    謝安青


司法院資訊處製作；財團法人民間司法改革基金會備份。
